【裁判字號】    90,易,1216
【裁判日期】    900920
【裁判案由】    侵占等
【裁判全文】
臺灣臺南地方法院刑事判決                          九十年度易字第一二一六號
    公  訴  人  臺灣台南地方法院檢察署檢察官
    被      告  甲○○
右列被告因侵占等案件，經檢察官提起公訴（九十年度偵緝字第二七六號、九十年度
偵緝字第二七五號），本院判決如左：
    主  文
甲○○意圖為自己不法之所有，而侵占自己持有他人之物，處有期徒刑肆月，如易科
罰金，以參佰元折算壹日。
其餘被訴詐欺部分無罪。
    事  實
一、甲○○於民國八十八年九月四日，在台南市○區○○路一七六號乙○○○所經營
    之「上好機車出租行」，以每日新台幣（以下同）四百元之價格（檢察官誤載為
    六百元），向乙○○○租用車號ＰＶＲ—六０七號機車一輛，後因仍欲繼續使用
    ，而以口頭延展租期，並陸續繳交六千四百元（折合為三十二天之租金）後，即
    意圖為自己不法之所有，將該車侵占入己，供代步使用，嗣於九十年五月二十二
    日下午三時許始將該車返還乙○○○。
二、案經乙○○○告訴台灣台南地方法法院檢察署檢察官偵查起訴。
    理  由
壹、有罪部分
一、右揭事實，業據被告甲○○坦承不諱，核與告訴人乙○○○指述情節相符，並有
    機車出租契約書一紙附卷可稽，且被告於於繳交六千四百元之租金後，即未與告
    訴人聯絡，並騎乘該車長達一年六月，益證其有侵占上開機車之不法所有之意圖
    。本件事證明確，被告犯行堪以認定，應依法論科。
二、核被告所為，係犯刑法第三百三十五條第一項之侵占罪。爰審酌被告犯罪之動機
    、目的、手段、所侵占機車之價值、事後並已將機車返還告訴人及其犯罪後態度
    等一切情狀，量處如主文第一項所示之刑，並諭知易科罰金之折算標準，以資懲
    儆。
貳、無罪部分：
一、公訴意旨略以：被告甲○○明知已資力不佳，竟意圖為自己不法所有，於八十七
    年間，參加由告訴人丁○○擔任會首之會期自八十七年四月十五日起至八十九年
    三月十五日止，每月會款一萬元、共二十四會（包括會首）之互助會一會，嗣於
    八十七年六月十五日（第三會）即以五千八百元標得共十四萬一千八百元之會款
    ；詎甲○○於標得款項後即於八十七年七月間逃逸無蹤，因認被告涉有刑法第三
    百三十九條第一項之詐欺取財罪嫌等語。
二、按犯罪事實應依證據認定之，無證據不得推定其犯罪事實；又不能證明被告犯罪
    者，應諭知無罪之判決，刑事訴訟法第一百五十四條、第三百零一條第一項前段
    分別定有明文。再認定被告有罪之事實，應憑證據，如未能發現相當之證據，或
    證據不足以證明，自不能以推測或擬制之方法，以為裁判之基礎；且認定犯罪事
    實所憑之證據，其為訴訟上之證明，須達於通常一般人均不致有所懷疑，而得確
    信其為真實之程度者，始得據為有罪之認定，倘其證明尚未達到此一程度而有合
    理之懷疑存在時，尚難為有罪之認定基礎；苟積極證據不足以為不利於被告事實
    之認定，即應為有利於被告之認定，更不必有何有利之證據，最高法院三十年上
    字第八一六號、四十年台上字第八六號、七十六年台上字第四九八六號分別著有
    判例可資參照。再按刑法第三百三十九條之詐欺罪，係以行為人於客觀上施用詐
    術使人陷於錯誤，並於行為之初，即已意圖為不法之所有或意圖得財產上之不法
    利益，為其構成要件。又民事債務當事人間，若有未依債務本旨履行給付之情形
    ，在一般社會經驗而言，原因非一；其因不可歸責之事由無法給付，或因合法得
    對抗他造主張抗辯而拒絕給付，甚至債之關係成立後，始行惡意遲延給付，皆有
    可能，非必出於自始無意給付之詐欺犯罪一端。又刑事被告依法不負自證無罪之
    義務，苟無足以證明其在債之關係發生時，自始即具有不法所有意圖之積極證據
    ，亦僅能令負民事之遲延給付責任，依刑事訴訟法第一百五十四條之規定，尚不
    得據此債信違反之客觀事態，而推定被告自始即有詐欺取財或詐欺得利之犯意。
三、公訴人認被告甲○○涉有詐欺犯行，無非係以被告於第三會即標得會款，隨即未
    再繳交任何死會會款為其主要論據，訊據被告堅決否認涉有刑法詐欺犯行，辯稱
    ：伊於八十七年四月份參加告訴人丁○○所召集之互助會時，經濟狀況還不錯，
    嗣於八十七年六月份起，經濟狀況才開始惡化等語。經查：
（一）按互助會係民間所習見之調度資金方式，參加者之目的除意在儲蓄者外，亦無
      非急用者周轉現金，此應為參加互助會者所共同認知，是認定被告是否「顯無
      資力」無法負擔定期之會款繳納義務，進而推論被告之詐欺意圖時，即應採較
      嚴格之標準，並綜合考量標取會款之時間，及得標之後繳交死會會款之情形以
      為認定。再標取會款本係互助會會員民事上之權利，是認定被告是否有詐欺意
      圖之時點，應係互助會開始召集之初即無意付款，或參加時即顯無資力而無法
      負擔會款，竟隱瞞此一狀況，致會首陷於錯誤而同意其參加，至若被告入會之
      初經濟狀況尚非顯無資力負擔會款，縱嗣後財務狀況惡化下而仍參與競標、得
      標，究屬互助會會員之權利之行使，而身為會首者，本應承擔會員入會後經濟
      狀況惡化之風險，尚難將會員急需時之標取會款行為認定為施用詐術。
（二）次查，告訴人丁○○於本院調查、審理時指稱：「在四月份的時候，他的經濟
      狀況不錯，我們之前來往過一陣子，所以我知道」、「當初是我主動邀他入會
      的，因為我們是很熟的朋友，而且召會之前我也會考量參加會員的經濟狀況，
      我當時知道他的經濟狀況不錯」、「被告在事發後一、兩個月有主動跟我聯繫
      ，商談如何處理會款，他說在收會款的時候，就會給我錢」等語（詳本院九十
      年八月二十日訊問筆錄及同年九月六日審判筆錄），且經本院另質以：「你所
      召集的Ｂ會，每次開標時得標金均為多少？」，其答稱：「起會後的前幾會，
      會有較多的會員想要得標，所以得標金稍高。Ｂ會的會頭錢由我收，第二會會
      員以六千元得標。第三會由被告以五千八百元得標，得標金並不算太高」等語
      （詳本院九十年八月二十日訊問筆錄），而被告於本院調查時亦稱：「當時告
      訴人在八十七年四月份召集互助會的時候，我的經濟還不錯，每個月的獲利有
      十幾萬元，房子的貸款有五萬多，貸款已經繳了兩三年了，車子的貸款兩個月
      要三萬多元，五月份開始手頭就很緊了，但是從六月份開始，我的經濟開始不
      好，因我要動用的錢，我太太不讓我使用。在四月份的時候，我的收支還算平
      衡，當我要出外做生意時，我太太還會幫我顧店，還有基本的收入，在五月份
      的時候，我就跟我太太分居了，她無法幫我顧店，我也沒有請店員，當我外出
      做生意時就沒有收入」等語（詳本院九十年八月二十日訊問筆錄），是依被告
      上開所述，再考量前述告訴人丁○○所稱，且被告於無力繳付互助會金時猶主
      動與告訴人丁○○聯繫，難認被告於八十七年四月間加入告訴人丁○○之互助
      會時，經濟狀況已無力負擔互助會金，亦難認其主觀上有得標後即捲款潛逃之
      詐欺犯意。又經商者之經濟能力，幻變無常，常因投資決策之當否而起伏，是
      亦難以被告八十七年六月之未付會款回溯推論被告入會時即顯無資力。另參以
      本件被告已與告訴人丁○○達成和解，分期清償所欠會款，此有和解書一紙在
      卷可憑，其所為與刑法詐欺罪之構成要件尚屬有間，此外復查無其他積極證據
      足資認定被告有何詐欺犯行，自難以詐欺罪相繩，應為諭知無罪之判決。
據上論斷，應依刑事訴訟法第二百九十九條第一項前段、第三百零一條第一項、刑法
第三百三十五條第一項、第四十一條第一項前段、罰金罰鍰提高標準條例第一條前段
、第二條，判決如主文。
本案經檢察官丙○○到庭執行職務。
中      華      民      國    九十      年      九      月     二十     日
                                  臺灣臺南地方法院刑事第一庭
                                          法  官  鄭  燕  璘
右正本證明與原本無異。
如不服本判決，應於判決送達後十日內，向本院提出上訴狀。
                                          書記官  田  富  蓉
中      華      民      國    九十      年      九      月     二十四   日
附錄本案論罪科刑法條：
刑法第三百三十五條第一項：
意圖為自己或第三人不法之所有，而侵占自己持有他人之物者，處五年以
下有期徒刑、拘役或科或併科一千元以下罰金。


司法院資訊處製作；財團法人民間司法改革基金會備份。
